最　高　行　政　法　院　裁　定
　　　　　　　　　　　　　94年度裁字第01677號
上　訴　人　丙○○
訴訟代理人　乙○○
被 上訴 人　財政部臺灣省北區國稅局
代　表　人　甲○○
　　　　　　　　　　　 （送達代收人 嚴月皎
上列當事人間因綜合所得稅事件，上訴人不服中華民國93年3月
26日臺北高等行政法院92年度簡字第509號判決，提起上訴。本
院裁定如下：
    主  文
上訴駁回。
上訴審訴訟費用由上訴人負擔。
    理  由
一、按對於適用簡易程序之裁判提起上訴或抗告，須經本院許可
    ，且該許可以訴訟事件所涉及之法律見解具有原則性者為限
    ，行政訴訟法第235條定有明文。所謂具有原則性，係指該
    事件所涉及之法律見解，有統一法律解釋之必要者而言。
二、上訴人上訴意旨略謂：查於本案審理中，原審僅開1次庭即
    做出判決，竟稱有給當事人申訴說明辯論之機會，此判決之
    司法程序顯屬不當，並有違反行政訴訟法第165條之規定。
    次按行政法院為裁判時應斟酌全辯論意旨及調查證據結果，
    依論理及經驗法則判斷事實之真偽，為行政訴訟法第189條
    之規定。查林英武、林武竹、徐秋山等3人之所以未辦理塗
    銷登記，乃係因洪水颱風以致將上訴人配偶乙○○交與之清
    償證明他項權利書、契約書等塗銷文件遺失。而關於林英武
    等3人之5筆土地抵押權設定契約書，被上訴人及原審應從頭
    到尾詳予審閱，不能只依上半段之內容對自己有利即為其認
    事用法之依據。再者，判例並非法律，其只係法源之一種而
    已，大法官亦曾要求引用判例要嚴格，而且要全面檢討判例
    。此外，被上訴人於引用法條時亦應慎重考慮周全，對任何
    人、事、案件應相同，方不會造成誤會。依民法第310條第1
    款之規定，上訴人之配偶乙○○既承認林英武於民國（下同
    ）81年2月28日償還新臺幣（下同）230萬元及7萬元，於82
    年5月30日清償50萬元；林武竹於81年3月30日清償200萬元
    ；徐秋山於82年5月30日清償400萬元，且分別退還林英武等
    3人他項權利證明書，即達清償債權之效力。另依民法第325
    條之規定，上訴人之配偶開具清償證明書給林英武等3人也
    交還他項權利證明書與抵押權設定契約書，即明確表示債之
    關係消滅。綜上所述，原判決顯有行政訴訟法第236條、第
    98條、第233條等適用法規之不當，爰請求廢棄原判決。
三、被上訴人則以：查本件系爭5筆抵押利息係債務人林英武、
    林武竹與徐秋山提供土地擔保，分別設定抵押權為2,300,00
    0元、500,000元、70,000元、2,000,000元與4,000,000元予
    上訴人之配偶乙○○，且土地抵押權設定契約書中載明利息
    依照各債務契約約定，權利範圍為全部，原核定乃依前述抵
    押權設定登記資料，按當年度中央銀行利率7.2%核定上訴人
    之配偶乙○○當年度5筆利息所得合計為638,640元。惟復查
    時被上訴人依民法第203條之規定以原核定因未查得實際約
    定之利息，乃變更按週年利率5%核算系爭5筆抵押利息所得
    ，合計為443,500元，即准予追減利息所得195,140元，變更
    綜合所得總額為1,432,424元，淨額為769,781元，揆諸相關
    規定，被上訴人之核定尚無不符。另查上訴人之借貸期間除
    抵押權為70,000元乙筆為1年3個月外，其餘4筆皆為1至3個
    月，依據常理推斷，債務人林英武等3人為保護其自有之財
    產權，如確於81年或82年清償債務，焉容許渠等所有之不動
    產遲至89年12月12日，始由上訴人之配偶主動辦理塗銷登記
    ，此與一般經驗法則有違。又上訴人83年度至88年度綜合所
    得稅有關抵押利息部分皆向被上訴人提起復查在案，其於84
    年度綜所稅復查案所提示之債務清償證明書與本案訴願時所
    提示之債務清償證明書顯非同一份，是該證明書顯係臨訟補
    據；另被上訴人亦於91年1月10日以北區國稅法字第0910001
    439號函請上訴人提示獲債務人清償之資金流程，惟上訴人
    僅回覆設定抵押權獲償資金，依其返還陸續存入金融銀行，
    但並未檢附相關證明以實其說，依改制前行政法院36年判字
    第16號判例意旨，上訴人主張業於81年及82年債權即已獲清
    償，並從83年度起從未收到利息乙節，顯不足採等語，資為
    抗辯。
四、原判決以：查訴外人（即債務人）林英武於79年11月30日提
    供其所有桃園縣復興鄉○○段1701、1714、1716地號土地，
    設定抵押權予上訴人配偶乙○○，擔保借款金額70,000元，
    權利存續期間自79年11月30日起至99年11月30日止，約定利
    息依各個債務契約約定，每滿1個月計付利息1次；債務人林
    英武於81年1月22日又提供桃園縣復興鄉○○段1701、1714
    、1716地號土地，設定抵押權予上訴人配偶乙○○，擔保借
    款金額2,300,000元，權利存續期間不定期，利息依各個債
    務契約約定，每滿1個月計息1次；債務人林英武於82年3月
    31日再提供桃園縣復興鄉○○段1308地號土地，設定抵押權
    予上訴人配偶乙○○，擔保借款金額500,000元，權利存續
    期間不定期，約定利息依各個債務契約約定，交付利息日期
    及方法：於每次借款之借據或本票內訂定；另債務人林武竹
    於81年1月3日提供桃園縣復興鄉○○段1306地號等10筆土地
    ，設定抵押權予上訴人配偶乙○○，擔保借款金額2,000,00
    0元，權利存續期間不定期，利息依各個債務契約約定，每
    滿1個月付息1次；另債務人徐秋山於82年4月21日提供桃園
    縣復興鄉○○段1302地號土地，設定抵押權予上訴人配偶乙
    ○○，擔保借款金額4,000,000元，權利存續期間不定期，
    利息依各個債務契約約定，交付利息日期及方法：於每次借
    款之借據或本票內訂定。以上5筆抵押，分別有抵押權設定
    契約書影本附原處分卷可稽，並為上訴人所不否認，自堪信
    為真實。被上訴人初查，依前述抵押權設定登記資料，按88
    年度中央銀行利率7.2%，核定該5筆利息所得分別為5,040元
    、165,600元、36,000元、144,000元及288,000元；復查時
    以未查得實際約定利息，改按民法第203條規定週年利率5%
    ，核算該5筆抵押利息，准予追減利息所得195,140元，變更
    綜合所得總額為1,432,424元，淨額為769,781元，揆諸行為
    時所得稅法第14條第1項第4類及第15條第1項規定及行政法
    院70年判字第117號判例意旨，並無不合。又債務人林英武
    、林武竹、徐秋山向上訴人配偶乙○○借款，需提供不動產
    設定抵押擔保，並約定利息，足證上訴人配偶乙○○理財頗
    為慎重，本件系爭5筆借款係有利息約定之抵押借款，業已
    登記於公文書，依一般經驗法則，被上訴人對債權人即上訴
    人配偶乙○○作有按時收取利息之認定，符合常情，並與行
    政法院70年判字第117號判例意旨無違。至於上訴人所提債
    務人林英武出具「利息酌收或減免」之收據及載有「本人於
    設定期間，完全未支付利息給乙○○」之切結書，與債務人
    林武竹出具「利息可酌收或減免」之借據及載有「設定期間
    本人完全未支付利息給乙○○」之切結書，暨債務人徐秋山
    出具「利息免計」之借據，均僅係私文書，經核該等文書與
    抵押權設定契約書載有利息約定之記載未盡相符，尚難執為
    上訴人有利之證據。而上訴人所提其配偶乙○○出具之債務
    清償證明書，亦係利害關係人出具之私文書，證據力亦嫌薄
    弱。況查，前述5筆抵押借款，若確於81至82年間清償，依
    常人之經驗，債務人為保護其自有財產，必會急於辦理抵押
    權塗銷，然3位抵押權債務人卻均遲未辦理塗銷5筆抵押權設
    定登記，而由債權人之上訴人配偶以義務人身分於89年12月
    12日主動申請塗銷登記，核與一般經驗法則有違。且本件經
    被上訴人以91年1月10日北區國稅法字第0910001439號函請
    上訴人提示獲債務人清償之資金流程，惟上訴人卻未檢附相
    關證明文件以實其說。其後，上訴人雖於92年11月21日具狀
    更正其訴訟代理人乙○○於原審法院92年11月19日準備程序
    時所為之陳述為：「82年5月30日林英武清償之500,000元，
    及徐秋山清償之4,000,000元或許有關」，核亦與上訴人訴
    訟代理人於桃園縣平鎮市農會活期儲蓄存款存摺帳戶明細資
    料影本所載之時間及金額，均不相符，所述顯為臨訟託辭。
    此外，上訴人迄今未能具體提出其配偶乙○○業於81及82年
    間即已受領清償該5筆債權之資金流程，復無其他客觀明確
    證據佐證債務人林英武、林武竹、徐秋山確未付息，則上訴
    人所提資料，證據力薄弱，不足推翻被上訴人依業已登記於
    公文書所為有收取利息之認定。從而，本件上訴人既未能具
    體舉出反證資以動搖推翻被上訴人上開所為按時收取利息之
    認定，依法自不得免課利息所得稅。本件原處分認事用法，
    並無違誤。復查及訴願決定遞予維持，俱無不合等情，均已
    詳予論述，維持原處分及訴願決定，而駁回上訴人在原審之
    訴。證據之取捨與當事人所希冀者不同，致其事實之認定亦
    異於該當事人之主張者，不得謂為原判決有違背法令之情形
    。本件原判決係適用行政訴訟法簡易程序規定，不經言詞辯
    論逕為判決。
五、本件上訴人之上訴意旨，僅在爭執所得事實之有無，爭執事
    實認定，尚無所涉及之法律見解具有原則性之重要情事。上
    訴人提起上訴，不合首揭規定，不應許可，其上訴難謂合法
    ，應予駁回。
六、依行政訴訟法第249條第1項前段、第104條、民事訴訟法第
    95條、第78條，裁定如主文。
中    華    民    國    94    年    8     月   25     日
                  第一庭審判長法  官　葉　振　權
                              法  官  陳  秀  美
                              法  官　劉　鑫　楨
                              法  官　吳　明　鴻
                              法  官　梁  松  雄
以  上  正  本  證  明  與  原  本  無  異
中    華    民    國    94    年    8    月    25     日
　　　　　　　　　　　　　　　書記官　陳　盛　信
